臺灣臺南地方法院交通事件裁定　　　　　96年度交聲字第50號
原處分機關　交通部公路總局嘉義區監理所臺南監理站
異議人即受
處分人　　　乙○○
上列異議人因違反道路交通管理處罰條例案件，對於交通部公路
總局嘉義區監理所臺南監理站，民國95年12月20日所為之裁決處
分（處分案號：嘉監南字第裁74-L00000000號），聲明異議，本
院裁定如下：
      主  文
原處分撤銷。
乙○○汽車所有人行車執照有效期屆滿，不依規定換領而行駛，
處罰鍰新台幣玖佰元；牌照扣繳。
    理  由
一、原處分意旨略以：異議人即受處分人乙○○（下稱異議人）
    所有之車牌號碼VJV-792號輕機車，於民國92年2月25日中午
    12 時40分許，經丙○○駕駛，行經嘉義市○○路與中興路
    交岔路口時，因「行車執照未隨車攜帶」及「未裝後照鏡，
    擅自減少原規格設備致影響行車安全」，經嘉義市警察局第
    一分局警員（以下稱舉發機關）予以製單舉發，嗣原處分機
    關即交通部公路總局嘉義區監理所臺南監理站，以異議人前
    揭違規事實明確，且車號VJV-792號輕機車之行車執照，有
    效日期至90年5月18日，亦有「行車執照有效期間屆滿不依
    規定換領而行駛」之事實，乃依裁處時即修正後之道路交通
    管理處罰條例（下稱處罰條例）第14條第2款、第15條第1項
    第5款、第2項 (裁決書漏引第2項條文)及第16條第1項第2款
    ，裁處異議人共計新臺幣（下同）4200元，並牌照扣繳等語
    。
二、本件聲明異議意旨略以：
  (一)系爭車號VJV-792號輕型機車，異議人於購買不久後即連同
    行車執照出借給胞兄騎用，嗣因胞兄避債不知去向，異議人
    無從要回，合先陳明。
  (二)舉發機關於92年2月25日所填製之舉發違反道路交通管理事
    件通知單，內容明載該機車之駕駛人或行為人係第三人「丙○○」，並非異議人，雖違規之事實為「未裝後視鏡」、「
    未帶行照」2項，惟查：
    (1)丙○○於91年7月16日即騎乘該機車，因未戴安全帽於嘉
      義市○○路、友愛路口被查獲而遭警方開立舉發單，當時
      違規之事項並未載明「未裝後視鏡」，嗣丙○○於92年2
      月25日再度騎乘該機車，被舉發未裝後視鏡，顯然是由事
      實上管理使用該機車之丙○○所為。此外，丙○○後來又
      於92年6月2日再度騎該機車，因其駕照逾期又未戴安全帽
      ，又被嘉義市警方開單舉發違規，當時亦未載明「未裝後
      視鏡」。3次的舉發通知單均載明駕駛人係丙○○，足可
      證明該機車事實上均由丙○○持續騎乘使用中，該機車原
      有裝後視鏡，拆卸後被開罰單又再裝上，此間均係丙○○
      所為，異議人在無任何故意或過失之情形下，豈可加以處
      罰？
    (2)該機車及行車執照，異議人於購車不久即出借胞兄，第3
      人丙○○如何占有使用該機車及是否持有行車執照，異議
      人毫無所悉，況且異議人與第3人丙○○亦完全不認識，
      丙○○騎機車未隨車攜帶行車執照，豈能怪罪於異議人？
      至於行車執照逾期未換領，則是因胞兄為了避債不知去向
      ，致異議人無從向其索回，且因機車及行車執照非遺失或
      被竊，無法向警方報案，故而無法獲悉有效期間究竟何時
      屆滿應去辦理換領，在此情形下，亦不應對於異議人加以
      課罰。
  (三)原處分機關所為之栽罰，認事用法顯有率斷不當之處，特具
    狀聲明異議如上，請求將原處分撤銷。
三、本件裁決係向異議人戶籍地台南市○區○○街69巷7號送達
    ，並於95年12月25日寄存於台南市○○路郵局，此有送達回
    證1紙附卷足稽 (見本院卷第52頁)。而異議人提起本件異議
    之時間係96年1月19日，此有異議狀上原處分機關之收文章
    戳1枚在卷足稽 (見本院卷第2頁)，二者間已逾20日之期間
    。按異議人不服道路交通管理處罰條例第8條所定主管機關
    所為之處罰者，得於接到裁決書之翌日起20日內，向管轄地
    方法院聲明異議；又交通法庭認聲明異議不合法律上之程式
    ，且其不合法律上之程式無從補正者，應以裁定駁回之，道
    路交通管理處罰條例第87條第1項、道路交通案件處理辦法
    第18條雖然定有明文。然查當事人變更其送達之處所而不向
    行政機關陳明，致有應為送達之處所不明者，行政機關得依
    職權命為公示送達，行政程序法第78條第3項亦規定甚詳。
    異議人於本件裁決當時，並未居住台南市○區○○街69巷7
    號之戶籍地，而係居住於台南市○○○街414號，並未向原
    處分機關陳明乙節，業據異議人 (見本院卷第38頁)及證人
    即異議人之哥哥甲○○證述在卷 (見本院卷第44頁)，且有
    機車車籍查詢1紙可稽 (見本院卷第9頁)。而本件裁決所送
    達之處所為異議人台南市○區○○街69巷7號戶籍地，因無
    法送達，經原處分機關寄存送達於台南市○○路郵局，顯見
    異議人有變更其送達之處所而不向原處分機關陳明，致有應
    為送達之處所不明之情形，依上揭規定，原處分機關本應為
    公示送達，卻誤為寄存送達，顯見送達不合法，故本件難認
    異議人已遲誤異議期間，合先敘明。
四、按行政罰法第5條規定：「行為後法律或自治條例有變更者
    ，適用行政機關最初裁處時之法律或自治條例。但裁處前之
    法律或自治條例有利於受處罰者，適用最有利於受處罰者之
    規定。」（本法業經總統於94年2月5日，以華總一義字第09
    400016841號令公布，並自95年2月5日開始施行），顯見行
    政罰法係採「從新從輕」原則，亦即違反行政法之義務之行
    為後，如法律或自治條例有變更，則行政裁處之法律適用，
    原則上從新法即裁處時之法律，例外始從對被告較有利之舊
    法即行為時法。而
  (1)本件違規行為時即修正前處罰條例：
    第14條第2款規定：汽車行駛有行車執照未隨車攜帶情形
      者，處汽車所有人新臺幣300元以上600元以下罰鍰，並責
      令改正、補換牌照或禁止其行駛。
    第15條第1項第5款、第2項規定：汽車有行車執照有效期
      屆滿，不依規定換領而行駛情形者，處汽車所有人或領用
      人新台幣900元以上1800元以下罰鍰；牌照應扣繳。
    第16條第1項第2款規定：汽車有變更原有規格致影響行車
      安全情形者，處汽車所有人新臺幣900元以上1800元以下
      罰鍰。
    與修正後處罰條例第14條第2款、第15條第1項第5款、第2項
    、第16條第1項第2款完全相同。比較上述新舊法之規定內容
    ，並無何者較有利或不利異議人之情形。
  (2)又異議人之違規行為亦發生於95年6月30日以交通部交路字
    第0950085037號令及內政部台內警字第0950 870864號令會
    銜修正發布，並於同年7月1日施行之違反道路交通管理事件
    統一裁罰基準及處理細則第2條之前，依修正前即行為時該
    條之附件（即90年5月30日修正公布、同年6月日起施行）即
    裁罰基準表中有關機器腳踏車駕駛人違反處罰條例之規定，
    其最重之處罰為「逾越應到案期限30日以上」，繳納罰鍰或
    逕行裁決處罰者，裁罰之金額分別如下：
    第14條第2款，行車執照未隨車攜帶：600元。
    第15條第1項第5款，不依規定換領行照而行駛：1800元。
    第16條第1項第2款，變更原有規格致影響行車安全：1800
      元。
    而修正後之裁罰基準表，就上揭違規行為規定「逾越應到案
    期限60日以上」，繳納罰鍰或逕行裁決處罰之金額為：
    第14條第2款，行車執照未隨車攜帶：600元。
    第15條第1項第5款，不依規定換領行照而行駛：1800元。
    第16條第1項第2款，變更原有規格致影響行車安全：1800
      元。
    比較上述新舊法之規定內容，應以新法之60日較有利於異議
    人之情形。
  (3)依此依上開行政罰法第5條之規定，綜合比較修法前後處罰
    條例及裁罰基準表中有關違反上揭處罰條例之裁罰規定，修
    正後之規定以新法較有利於異議人，故裁決機關應依新法裁
    處異議人，始屬適法。
五、本院審酌：
  (一)異議人所有車牌號碼VJV-792號輕機車，於92年2月25日中午
    12時40分許，經丙○○駕駛，行經嘉義市○○路與中興路交
    岔路口時，因「行車執照未隨車攜帶」及「未裝後照鏡，擅
    自減少原規格設備致影響行車安全」，經舉發機關予以製單
    舉發，嗣原處分機關，以異議人前揭違規事實明確，且車號
    VJV- 792號輕機車之行車執照有效期間屆滿未依規定換領而
    有行駛之事實，乃依處罰條例第14條第1項第2款、第15條第
    1項第5款、第2項及第16條第1項第2款，裁處異議人共計420
    0元 (未帶行照部分600元、未依規定換領而行駛部分1800元
    、未裝後照鏡部分1800元)，並牌照扣繳乙節，有：
    原處分機關嘉監南字第裁74-L00000000號裁決書。
    舉發機關嘉市警交字第L00000000號舉發違反道路交通管
      理事件通知單。
    等件為證，且為異議人所不否認，此部分事實當可認定。
  (二)車牌號碼VJV-792號輕機車，平日並非由異議人使用，而係
    由異議人之兄甲○○保管使用，本件違規當時係甲○○將該
    車借予證人丙○○騎乘乙節，業據證人丙○○ (見本院卷第
    29 至31頁)與甲○○ (見本院卷第43、44頁)分別供明在卷
    ，且有舉發通知單附卷可證 (見本院卷第51頁)，此部分事
    實亦堪認定。
  (三)本條例之處罰，受舉發違反道路交通管理事件之受處罰人，
    認為受舉發之違規行為應歸責他人者，應於舉發違反道路交
    通管理事件通知單應到案日期前，檢附相關證據及應歸責人
    相關證明文件，向處罰機關告知應歸責人，處罰機關應即另
    行通知應歸責人到案依法處理。逾期未依規定辦理者，仍依
    本條例各該違反條款規定處罰，處罰條例第85條第1項定有
    明文。異議人所有車輛並非於異議人保管使用中，已如前述
    ，而本件違規之駕駛人丙○○與異議人又不熟識，其向異議
    人之兄甲○○借車時異議人並不知情，其駕車時是否攜帶行
    車執照，是否未裝後照鏡，實非異議人所得置喙，因此本件
    就「未攜帶行車執照」與「未裝後照鏡」違規部分關於車輛
    所有人之處罰，實應歸責於車輛使用人丙○○。又本件舉發
    通知單並未經送達於異議人，此有嘉義市警察局第一分局96
    年7月23日嘉市警一交字第0960031377號函可稽 (見本院卷
    第49頁)，因此異議人即無所謂逾越應到案日期，應處罰汽
    車所有人之情事，故此部分異議人之異議人為有理由。
  (四)車牌號碼VJV-792號輕機車登記為異議人所有，此為異議人
    所不否認，且有機車車籍查詢1紙附卷足稽 (見本院卷第9頁
    )，異議人既為車輛所有人，本有義務注意其行車執照有效
    期限何時屆至，於行車執照有效期屆滿之前即有依規定換領
    之義務，異議人雖將車輛借予其兄甲○○使用，然其與甲○○2人間可隨時保持聯絡，並未因其兄甲○○避債而失聯，
    此為異議人供明在卷 (見本院卷第39頁)，亦據證人甲○○
    證述在卷 (見本院卷第44頁)。異議人即無無法取回行車執
    照或無法換領行車執照之情形。其竟未依規定換領，且其明
    知車輛借甲○○使用，即可得預見車輛仍有供他人行駛之可
    能，依此即難認行車執照有效期屆滿，不依規定換領而行駛
    之違規行為部分不應歸責於異議人，故此部分異議人所辯尚
    難足採。
  (五)另本件舉發通知單並未送達於異議人，已如前述。因此異議
    人就「行車執照有效期屆滿，不依規定換領而行駛」之違規
    行為部分，即無所謂逾越應到案期間逾60日，而應處以最高
    額罰鍰之問題。原處分機關逕處以最高額之罰鍰即有未洽，
    附此敘明。
六、綜上所述，異議人就未裝後照鏡、未攜帶行照部分之異議為
    有理由，原處分於法尚有未合，應由本院裁定將原處分撤銷
    ；惟就未依規定換領行照而行駛部分為無理由，然原處分既
    有上述不法之情事，本院自仍應以裁定將原處分經聲明異議
    部分撤銷，並自為裁定如主文第2項所示。
七、據上論斷，應依道路交通案件處理辦法第19、20條，裁定如
    主文。
中　　華　　民　　國　　96　　年　　7　　月　　30　　日
　　　　　　　　　　　交通法庭法　官　蔡直青
以上正本證明與原本無異。
如不服本裁定，應於收受送達後5日內向本院提出抗告狀。（應
附繕本）
  　　　　　　　　　　　　　　書記官  劉鴻瑛
中　　華　　民　　國　　96　　年　　8 　　月　　3 　　日
